ACORDAO-COMPLETO-2380649

ACÓRDÃO 614/2020 ATA 2/2020 - SEGUNDA CÂMARA

VISTOS, relatados e discutidos estes autos de processo de pensão civil instituídas no âmbito da Fundação Universidade do Amazonas.
ACORDAM os Ministros do Tribunal de Contas da União, reunidos em sessão da Segunda Câmara, diante das razões expostas pelo relator e com fundamento na Constituição Federal, art. 71, III e na Lei 8.443/1992, arts. 1º, V, e 39, II, em:
9.1. considerar legal a pensão instituída em favor de Gabriel Fernando Reis de Lima e conceder registro ao respectivo ato;
9.2 considerar prejudicados, por perda de objeto, os atos iniciais de pensões instituídas em favor de John Fábio Pimentel Veloso, Mayara Hetiane Cirino Velloso, Dayse Anne Costa Velloso e David Lima da Silva;
9.3. considerar ilegais e recusar registro aos atos instituídos em favor de Yan Borges da Silva e Danilo Izel Uchôa;
9.4. dispensar a devolução dos valores indevidamente recebidos de boa-fé pelos beneficiários, nos termos do Enunciado 106 da Súmula de Jurisprudência deste Tribunal;
9.5. determinar à Fundação Universidade do Amazonas que adote as seguintes providências, sob pena de responsabilidade solidária da autoridade administrativa omissa:
9.5.1. suspenda os pagamentos realizados com base nos atos ora impugnados;
9.5.2. comunique aos interessados a deliberação deste Tribunal e os alerte de que o efeito suspensivo proveniente da eventual interposição de recursos, junto ao TCU, não os eximirá da devolução dos valores indevidamente recebidos após a notificação;
		9.6. dar ciência desta deliberação aos interessados e à Fundação Universidade do Amazonas.

Atos de concessão de pensão civil instituídas no âmbito da Fundação Universidade do Amazonas.

Segunda Câmara

Fundação Universidade do Amazonas.

3. Interessados/Responsáveis:
3.1. Interessados: Braythener de Angelis Braga Ventilari (XXX.367.862-XX); Caroline Botelho Campelo (XXX.267.002-XX); Danilo Izel Uchoa (XXX.911.432-XX); David Lima da Silva (XXX.757.032-XX); Dayse Anne Costa Velloso (XXX.687.702-XX); Gabriel Fernando Reis de Lima (XXX.634.412-XX); Jessica Borges da Silva (XXX.655.602-XX); John Fabio Pimentel Veloso (XXX.237.272-XX); Lourdeth Silva Pinto (XXX.818.402-XX); Mayara Hetiane Cirino Velloso (XXX.310.642-XX); Thayná Borges da Silva (XXX.655.512-XX); Vilma Jardim Borges (XXX.893.632-XX); Yan Borges da Silva (XXX.655.862-XX).

13.1. Ministros presentes: Ana Arraes (Presidente), Augusto Nardes (Relator), Aroldo Cedraz e Raimundo Carreiro.
13.2. Ministro-Substituto presente: André Luís de Carvalho.

Danilo Izel Uchoa

AUGUSTO NARDES

Adoto como relatório, com os devidos ajustes de forma, a instrução elaborada no âmbito da Secretaria de Fiscalização de Pessoal (peça 70) , com a qual se manifestou de acordo o corpo gerencial daquela unidade técnica especializada (peça 71) e o representante do Ministério Público junto ao Tribunal de Contas da União (peça 72) , a seguir transcrita:
INTRODUÇÃO
1.	Trata-se de nova análise das pensões civis instituídas por Almir Batista Borges, Evanildo da Silva Uchôa e Rosa Maria dos Santos Trovão, em benefício de Yan Borges da Silva, Danilo Izel Uchoa e Gabriel Fernando Reis de Lima, respectivamente.
HISTÓRICO
2.	Em parecer à peça 64, o Ministério Público junto ao TCU - MPTCU divergiu da proposta sugerida por esta Unidade Técnica (peça 62) , que concluiu pela ilegalidade dos referidos atos por não restar comprovada a dependência econômica dos beneficiários em relação aos instituidores, tendo em vista que foi oportunizado o contraditório aos interessados e estes não se manifestaram.
3.	Assim, após minuciosas e pertinentes considerações em seu parecer, o MPTCU, por entender que não restou afastada a presunção juris tantum de dependência econômica dos menores sob guarda em relação aos instituidores dos benefícios, e que não seria possível, portanto, presumir a existência de fraude no uso do termo de guarda para fins de obtenção de benefício previdenciário indevido, propôs o retorno dos autos à Sefip para que, previamente à nova análise de mérito, fossem realizadas consultas às bases de dados do Ministério do Trabalho e Emprego (RAIS) , Instituto Nacional do Seguro Social (INSS) e Receita Federal do Brasil (CPF) , disponibilizadas por este Tribunal, em relação aos beneficiários dos atos e seus respectivos genitores, para fins de comprovação da dependência econômica.
4.	À peça 66, o Ministro Relator Augusto Nardes, fundamentado no parecer do MPTCU, determinou à Sefip que providenciasse as consultas em relação aos beneficiários e respectivos genitores e realizasse nova análise de mérito das pensões instituídas, com amparo nas informações colhidas. 
EXAME TÉCNICO
5.	Consoante determinação do Ministro Relator (peça 66) , passa-se ao novo exame de mérito das pensões instituídas por Almir Batista Borges, Evanildo da Silva Uchoa e Rosa Maria dos Santos Trovão, cujos beneficiários são, respectivamente, Yan Borges da Silva, Danilo Izel Uchoa e Gabriel Fernando Reis de Lima.
6. 	Essa nova análise cingir-se-á à verificação da dependência econômica dos beneficiários em relação aos respectivos instituidores, levando-se em conta a existência de rendimentos em nome dos beneficiários ou de seus genitores. 
7.	Para tanto, esta Unidade Técnica realizou pesquisa junto à base de dados dos sistemas Siape, CNPJ, RAIS, CNIS e Maciça (folha de pagamento do INSS) , e detectou que os genitores de Yan Borges da Silva (Gessilon Viana da Silva e Vanusa Jardim Borges da Silva) e de Danilo Izel Uchoa (Albert Daniel de Oliveira Uchoa e Keila Gonçalves Izel) possuem rendimentos próprios aptos a afastar a presunção de dependência econômica em relação aos instituidores das pensões (peça 68) .
8.	Sendo assim, no que concerne à habilitação dos beneficiários Yan Borges da Silva e Danilo Izel Uchoa na condição de menores sob guarda, não restando demonstrada a dependência econômica em relação aos respectivos instituidores, entende-se que os atos são ilegais.
9.	Ainda em pesquisa aos sistemas informatizados disponibilizados a este Tribunal, não se verificou registros de rendimentos do beneficiário Gabriel Fernando Reis de Lima ou de sua mãe, Keitiane Reis de Lima, aptos a afastar a presunção de sua dependência econômica em relação à instituidora.
10.	Dessa forma, no que concerne à habilitação de Gabriel Fernando Reis de Lima na condição de menor sob guarda, restando demonstrada sua dependência econômica em relação à ex-servidora Rosa Maria dos Santos Trovão, entende-se que o ato deve receber a chancela de legalidade e ter ordenado o seu registro.
CONCLUSÃO 
11.	Em razão do exposto, e tendo em vista as análises realizadas nas pensões instituídas por Almir Batista Borges e Evanildo da Silva Uchoa em favor dos beneficiários Yan Borges da Silva e Danilo Izel Uchoa, respectivamente, esta Unidade Técnica considera que os atos são ilegais, pois não foi demonstrada a dependência econômica dos beneficiários em relação aos instituidores.
12.	No que se refere à pensão instituída por Rosa Maria dos Santos Trovão em favor de Gabriel Fernando Reis de Lima, esta Unidade Técnica considera que o ato em tela pode receber a chancela de legalidade e o registro por esta Egrégia Corte, pois restou comprovada a dependência econômica do beneficiário em relação à instituidora.
PROPOSTA DE ENCAMINHAMENTO
13.	Ante o exposto, e com base nos arts. 71, inciso III, da Constituição Federal, 1º, inciso V, e 39, inciso II, da Lei 8.443/1992 e 260, §§ 1º e 5º, do Regimento Interno do Tribunal de Contas da União, propõe-se:
a) considerar PREJUDICADOS, POR PERDA DE OBJETO, os atos iniciais das pensões instituídas por: José Francisco de Azevedo Veloso (CPF: 069.989.332- 15) , em benefício de John Fábio Pimentel Veloso (CPF: XXX.237.272-XX) , Mayara Hetiane Cirino Velloso (CPF: XXX.310.642-XX) e Dayse Anne Costa Velloso (CPF: XXX.687.702-XX) , e Lucimar de Freitas Lima (CPF: XXX.133.092-XX) , em benefício de David Lima da Silva (CPF: XXX.757.032-XX) , tendo em vista a exclusão dos respectivos beneficiários;
b) considerar LEGAL e conceder o registro do ato de inicial de pensão instituída por Rosa Maria dos Santos Trovão (CPF: XXX.848.502-XX) em benefício de Gabriel Fernando Reis de Lima (CPF: XXX.634.412-XX) ;
c) considerar ILEGAIS e recusar o registro dos atos iniciais das pensões instituídas por: Almir Batista Borges (CPF: XXX.460.262-XX) em benefício de Yan Borges da Silva (CPF: XXX.655.862-XX) , e por Evanildo da Silva Uchôa (CPF: XXX.510.382-XX) em benefício de Danilo Izel Uchôa (CPF: XXX.911.432-XX) ;
d) determinar à Fundação Universidade do Amazonas, com base no art. 45 da Lei 8.443/1992, que:
d.1) informe aos interessados o teor do acórdão que vier a ser prolatado, encaminhando ao TCU, no prazo de trinta dias, comprovante da data de ciência pelos interessados, nos termos do art. 4º, § 3º, da Resolução-TCU 170/2004;
d.2) cadastre no sistema e-Pessoal, no prazo de 30 dias, com fulcro no art. 19, § 3º, da IN TCU 78/2018, ato de pensão do instituidor Almir Batista Borges (CPF XXX.460.262-XX) , do qual deve constar como beneficiária a sra. Vilma Jardim Borges (CPF XXX.893.632-XX) .
É o relatório.

não há

Procurador Sergio Ricardo Costa Caribé.

PESSOAL. PENSÃO CIVIL. DEPENDÊNCIA ECONÔMICA. PRESUNÇÃO JURIS TANTUM. NECESSIDADE DE COMPROVAÇÃO. ILEGALIDADE DE DOIS ATOS. LEGALIDADE DE UM ATO. DOIS ATOS PREJUDICADOS, POR PERDA DE OBJETO. DETERMINAÇÕES.

PENSÃO CIVIL (PCIV)

Secretaria de Fiscalização de Pessoal (SEFIP).

Em exame pensões civis concedidas pela Fundação Universidade do Amazonas, submetidas, para fins de registro, à apreciação do Tribunal de Contas da União.
2.	Instruindo o feito, a Secretaria de Fiscalização de Pessoal (Sefip) entendeu que as pensões deveriam ser consideradas ilegais ante a não comprovação da dependência econômica dos beneficiários menores sob guarda. 
3.	O Ministério Público, em sua instrução (peça 64) , divergiu da unidade técnica e propôs que fossem realizadas consultas às bases de dados a que este Tribunal tem acesso. Considerando que a situação de dependência dos menores sob guarda é juris tantum, somente após verificação pelo TCU de que há elementos capazes de afastar a presunção de dependência o benefício poderá ser inquinado.
4.	Determinei, em despacho (peça 66) , que a Sefip providenciasse as consultas às bases de dados descritas para fundamentar nova análise de mérito.
5.	Em atendimento ao despacho, a Sefip promoveu as pesquisas e produziu nova instrução de mérito (peça 70) que concluiu assim:
13. Ante o exposto, e com base nos arts. 71, inciso III, da Constituição Federal, 1º, inciso V, e 39, inciso II, da Lei 8.443/1992 e 260, §§ 1º e 5º, do Regimento Interno do Tribunal de Contas da União, propõe-se: 	
a) considerar PREJUDICADOS, POR PERDA DE OBJETO, os atos iniciais das pensões instituídas por: José Francisco de Azevedo Veloso (CPF: 069.989.332- 15) , em benefício de John Fábio Pimentel Veloso (CPF: 884.237.272-20) , Mayara Hetiane Cirino Velloso (CPF: 889.310.642-68) e Dayse Anne Costa Velloso (CPF: 886.687.702-68) , e Lucimar de Freitas Lima (CPF: 007.133.092-53) , em benefício de David Lima da Silva (CPF: 004.757.032-60) , tendo em vista a exclusão dos respectivos beneficiários;	
b) considerar LEGAL e conceder o registro do ato de inicial de pensão instituída por Rosa Maria dos Santos Trovão (CPF: 048.848.502-97) em benefício de Gabriel Fernando Reis de Lima (CPF: 905.634.412-91) ; 
c) considerar ILEGAIS e recusar o registro dos atos iniciais das pensões instituídas por: Almir Batista Borges (CPF: 027.460.262-87) em benefício de Yan Borges da Silva (CPF: 531.655.862-68) , e por Evanildo da Silva Uchôa (CPF: 041.510.382-72) em benefício de Danilo Izel Uchôa (CPF: 863.911.432-34) ; 
d) determinar à Fundação Universidade do Amazonas, com base no art. 45 da Lei 8.443/1992, que: 
d.1) informe aos interessados o teor do acórdão que vier a ser prolatado, encaminhando ao TCU, no prazo de trinta dias, comprovante da data de ciência pelos interessados, nos termos do art. 4º, § 3º, da Resolução-TCU 170/2004; 
d.2) cadastre no sistema e-Pessoal, no prazo de 30 dias, com fulcro no art. 19, § 3º, da IN TCU 78/2018, ato de pensão do instituidor Almir Batista Borges (CPF 027.460.262- 87) , do qual deve constar como beneficiária a sra. Vilma Jardim Borges (CPF 721.893.632-68) .
6.	Em essência, acompanho, por seus fundamentos, o mais recente parecer da Sefip.
7.	A pensão prevista na Lei 8.112/1990 é devida, nos termos de seu art. 215, aos dependentes do servidor. Destarte, não haverá benefício pensional sem a correspondente relação de dependência.
8.	No caso específico de filho inválido, a dependência é presumida. Todavia, essa presunção é apenas relativa, podendo ser afastada por prova em contrário.
9.	Vale, para elidir quaisquer dúvidas, transcrever parte pertinente do parecer da Sefip:
	10. Embora não conste expressamente do texto legal a previsão de dependência econômica do filho maior inválido, o entendimento firmado nesta Corte é de que, nesse caso, há uma presunção relativa de dependência econômica, ou seja, presunção iuris tantum, admitindo prova em contrário. A seguir, a transcrição de excertos de alguns julgados do TCU nesse sentido: 
Voto condutor do Acórdão 3369/2009-TCU-Primeira Câmara: 
"Convém ressaltar também que é pacífica a jurisprudência deste Tribunal de que os beneficiários de pensão, à exceção do cônjuge ou companheiro, que gozam de presunção absoluta de dependência, ficarão sujeitos ao reconhecimento dessa dependência, seja por exigência de comprovação prévia, seja por presunção relativa, que admitirá prova em contrário..." 
 (...) 
"...a presunção de dependência do filho inválido é relativa e não subsiste à demonstração de que ele aufere rendimentos para o seu próprio sustento..." 
Voto condutor do Acórdão 5151/2015-TCU-Primeira Câmara: 
"4. No tocante à situação de dependência econômica à data do óbito da instituidora, a teor do art. 217, inciso II, alínea "a", da Lei nº 8112/1990, aos filhos e enteados somente é devida a pensão por morte de seus genitores, ex-servidores públicos federais, até o advento dos 21 (vinte e um) anos de idade, seja homem ou mulher, à exceção dos inválidos, em que a pensão deve ser paga enquanto perdurar o estado de invalidez. A lei, como se vê, não exigiu a demonstração da dependência econômica para a concessão de pensão por morte a filho inválido, fazendo-se necessária apenas, em princípio, a comprovação da invalidez preexistente ao óbito. 
15. É que, nesses casos, a lei presumiu a dependência econômica, presunção esta, no entanto, relativa, admitindo prova em sentido contrário. Daí o entendimento desta Corte de Contas mencionado pela unidade técnica no sentido de não ser cabível a concessão de pensão por morte ao filho maior inválido quando houver prova da ausência de dependência econômica em relação ao servidor falecido que instituiu o benefício. Ou melhor, não será cabível a concessão de pensão por morte ao filho maior inválido quando este tiver renda própria suficiente para prover a sua subsistência." (grifo no original) 
Acórdão 1610/2016-TCU-Primeira Câmara 
Sumário: PEDIDO DE REEXAME. PENSÃO CIVIL. FILHA MAIOR INVÁLIDA. PERCEPÇÃO DE RENDA. DESCARACTERIZAÇÃO DA DEPENDÊNCIA ECONÔMICA. ARGUMENTOS INCAPAZES DE DESCONSTITUIR A DELIBERAÇÃO RECORRIDA. NÃO PROVIMENTO DO RECURSO. 
Acórdão 1124/2007-TCU-Segunda Câmara 
Sumário: PENSÃO CIVIL. FILHO MAIOR. DEPENDÊNCIA ECONÔMICA NÃO COMPROVADA. ILEGALIDADE. 
1. Nega-se registro ao ato de pensão civil a filho maior caso não reste comprovada a dependência deste ao instituidor.
9.	No caso em exame, apenas a pensão instituída por Rosa Maria dos Santos Trovão teve a presunção de dependência confirmada. As pensões instituídas Almir Batista Borges e Evanildo da Silva Uchôa, demonstrada a ausência de dependência econômica, devem ser julgadas  ilegais. Finalmente, devem ser considerados prejudicados por perda de objeto os atos instituídos por José Francisco De Azevedo Veloso e Lucimar de Freitas Lima.
10.	Ressalto que foi aberta oportunidade de manifestação nos autos, assegurando-se-lhes, assim, o exercício do contraditório e da ampla defesa.
	Desse modo, voto por que seja adotado o Acórdão que submeto à deliberação deste Colegiado.
TCU, Sala das Sessões Ministro Luciano Brandão Alves de Souza, em 4 de fevereiro de 2020.
Ministro JOÃO AUGUSTO RIBEIRO NARDES 
Relator